臺灣宜蘭地方法院民事判決　　　　　　　 99年度訴字第272號
原　　　告　俞杉枝
訴訟代理人　蘇盈
被　　　告　余俊賢
訴訟代理人　余忠河
上列當事人間分配表異議之訴等事件，本院於民國100年2月9日
言詞辯論終結，判決如下：
    主  文
確認被告持有原告簽發如附表所示之本票債權對原告不存在。
原告其餘之訴駁回。
訴訟費用新台幣壹萬壹仟陸佰伍拾肆元由被告負擔三分之一即新
台幣參仟捌佰捌拾伍元，餘由原告負擔。
    事  實  及  理  由
甲、程序方面：
一、按債權人或債務人對於分配表所載各債權人之債權或分配金
    額有不同意者，應於分配期日1日前，向執行法院提出書狀
    ，聲明異議；異議未終結者，為異議之債權人或債務人，得
    向執行法院對為反對陳述之債權人或債務人提起分配表異議
    之訴；聲明異議人未於分配期日起10日內向執行法院為起訴
    之證明者，視為撤回其異議之聲明；前項期間，於第40條之
    1有反對陳述之情形，自聲明異議人受通知之日起算，強制
    執行法第39條第1項、第41條第1項前段、第3項前段、第4項
    分別定有明文。本院98年度司執字第13375號求償債務強制
    執行事件於99年7月9日作成分配表，定於99年8月12實行分
    配，惟原告不同意被告所分配之債權本金及利息額，遂於99
    年7月29日具狀對該分配表聲明異議，被告則於99年8月6日
    為反對之表示，原告旋即於99年8月16日對反對其陳述之被
    告提起本件分配表異議之訴乙情，業據本院調閱98年度司執
    字第13375號民事執行卷宗查明無訛，揆諸首揭說明，原告
    已於分配期日1日前，向執行法院具狀聲明異議，並依法向
    本院提起分配表異議之訴，核無不合，應予准許，先予敘明
    。
二、按訴狀送達後，原告不得將原訴變更或追加他訴。但請求之
    基礎事實同一者、不甚礙被告之防禦及訴訟之終結者，不在
    此限，民事訴訟法第255條第1項第2款、第7款定有明文。所
    謂請求之基礎事實同一，係指變更或追加之訴與原訴之主要
    爭點有其共同性，各請求所主張之利益在社會生活上可認係
    屬同一或關連之紛爭，而就原請求之訴訟及證據資料，於繼
    續審理時，在相當程度範圍內具有同一性或一體性，得期待
    於後請求之審理予以利用，俾先後兩請求得在同一程序中一
    併解決，避免重複審理者，自屬之（最高法院90年度台抗字
    第287號裁定參照）。本件兩造間因消費借貸法律關係，原
    告分別提供土地抵押及開立本票作為債務之擔保。嗣因第三
    人宜蘭縣壯圍鄉農會聲請本院以98年度司執字第13375號求
    償債務強制執行事件，強制執行原告之財產，被告分別以抵
    押權及本票裁定參與分配，則原告起訴請求98年度司執字第
    13375號強制執行事件，對被告所分配之債權額應予撤銷；
    嗣追加請求確認本院97年度司票字第531號本票裁定所示本
    票債權不存在之聲明，經核無不合，自應予准許。
乙、實體方面：
一、原告起訴主張：
(一)、緣原告於民國90年12月26日向被告借款新台幣（下同）60萬
    元，並提供坐落宜蘭縣壯圍鄉○○段1005之1地號土地，設
    定60萬元之普通抵押權作為擔保，約定利息週年利率6％，
    載明於土地登記簿謄本，即約定每月返還借款本金9,000元
    及利息3,000元，合計12,000，由原告存入被告銀行帳戶。
    原告已於91年1月起至96年12月28日，每月償還被告12,000
    元，合計864,000元（其中本金648,000元、利息216,000元
    ），足證原告已清償完畢，被告辯稱利息係每月2分，全然
    與事實不符。且由被告提出之銀行存摺影本可知原告自91年
    1月31日起至96年3月28日止，均按月償還本金9,000元、利
    息3,000元，並非如分配表請求於94年11月28日起違約。如
    附表編號2、3之本票則係對上開60萬元借款利息之擔保，並
    非借款。
(二)、原告於99年5月17日與被告簽訂系爭協議書時，即要求證人
    謝新平向被告之父余忠河拿出原告所存入其銀行存款對帳，
    被告卻遲遲不予提出，且協議書第3項明訂：暫訂以鈞院分
    配為準，雙方需再行核對。然謝新平騙取15萬元後，竟與被
    告拒不核對。
(三)、另被告持有原告簽發如附表所示之系爭本票，經鈞院97年度
    司票字第531號裁定准許強制執行在案。被告直至98年4月間
    方持系爭裁定聲請對原告財產強制執行（臺灣板橋地方法院
    98年度司執字第16386號、鈞院99年度司執字第4150號、98
    年度司執字第13375號），是被告持有系爭本票所示債權，
    自到期日起算，已逾票據法第22條第1項所定之3年時效期間
    ，依法不得向原告請求。
(四)、綜上，爰為訴之聲明：1.鈞院98年度司執字第13375號強制
    執行事件，對被告余俊賢所分配之989,990元之債權額，執
    行程序應予剔除，改分配給其他債權人；2.確認鈞院97年度
    司票字第531號本票裁定所示本票之債權不存在。
二、被告答辯則以：
    原告在90年12月28日向被告借用60萬元及132,000元，有如
    附表所示本票3紙為證，其中60萬元約定每月利息2分，另13
    2,000元短期借用未付利息。原告自90年12月28日起每月匯
    款12,000元，總共匯了47期共計564,000元，有銀行存摺可
    證，自94年11月28日起共54個月，有648,000元未付利息，
    原告主張其給付72個月共計864,000元，應由其舉證。兩造
    前於99年5月17日和解，因原告欠款732,000元及54個月利息
    648,000元，合計138萬元，因原告討價還價，故減去9個月
    利息108,000元，兩造協議以1,272,000元和解，原告並交付
    15萬元現金，被告則撤回對訴外人楊志慶所有土地優先承買
    權之異議及地上物之查封，如今原告達成目的後再來推翻協
    議書，顯無理由。至原告關於系爭本票已罹於時效之主張，
    因上開協議書已承認債務，故不得再為主張。爰為答辯聲明
    ：原告之訴駁回。
三、本件兩造不爭執之事實，為原告前於90年12月26日向被告借
    款60萬元，並提供坐落宜蘭縣壯圍鄉○○段1005-1地號土地
    作為擔保，並約定年息6％、違約金30％，另簽發如附表所
    示之本票3紙交付予被告，被告持該本票聲請本院97年度司
    票字第531號本票裁定；兩造及訴外人即證人楊志慶另於99
    年5月17日簽訂協議書，就債務達成協議。上開事實另有土
    地抵押權設定契約書、他項權利證明書（參本院98年度司執
    聲字第685號卷）、系爭協議書等件可稽，故均可信為真實
    。
四、得心證之理由：
(一)、本件原告主張已完全清償對於被告之債務，而請求剔除本院
    98年度司執字第13375號強制執行事件所分配之金額部分。
    按當事人主張有利於己之事實者，就其事實有舉證之責任，
    民事訴訟法第277條定有明文。又按民事訴訟舉證責任之分
    配，旨在使提出有利於己之主張者，負有舉證證明其權利存
    在之事實，如無法積極舉證證明其權利存在，即應受不利之
    判斷。次按清償人所提出之給付，應先抵充費用，次充利息
    ，次充原本，民法第323條前段亦有明文。原告主張其每月
    匯款12,000元予被告，其中9,000元部分係償還本金，3,000
    元部分係償還利息，自91年1月起迄96年12月止，已給付72
    期，被告已受償本金648,000元、利息216,000元，已全部清
    償完畢，且該協議書之記載不實在等語。經查：
１、證人楊志慶到院結證稱：「我們商量的結果，在協議書第一
    條約定余忠河應該提出銀行每個月俞杉枝匯給他的錢的資料
    ，因為余忠河不在場，所以沒有辦法提出，所以第一條就寫
    乙方積欠甲方新台幣1,272,000元，雙方要再行核對，…。
    」；證人謝新平則結證稱：「（法官提示卷第26頁協議書並
    告以要旨問：該協議書是否於你事務所所簽，其經過如何？
    請詳述之。）是的，99年5月17日上午11時左有俞杉枝、楊
    志慶、余忠河及一位可能是俞杉枝的朋友到我事務所來談俞
    杉枝和余俊賢債務和解的事情，整個過程我瞭解，他們結算
    過後得到結論是俞杉枝還有積欠余俊賢新台幣1,272,000元
    ，還款方式如協議書所載。」、「（法官問：兩造是否確實
    有經過結算？）當然是經過結算，才會有這個數字出來。」
    查，系爭協議書第1條之約定為：「乙方（即原告）積欠甲
    方（即被告）新台幣1,272,000元（利息均以匯款為準，雙
    方再行核對）」，原告另提出有原告簽名之計算單據1紙（
    本院卷第27頁），說明自90年12月起至99年5月止，應給付1
    01期，扣除原告已匯款47期，原告尚積欠利息648,000元，
    而此部分與被告提出之存摺影本，即原告自91年1月31日起
    至96年3月28日止陸續匯款予被告，每次12,000元或24,000
    元不等，如以每匯款12,000元為1期計之，則原告於91年間
    匯款11期、92年間匯款9期、93年間匯款9期、94年間匯款8
    期、95年間匯款8期、96年8月3日前匯款2期，總計47期，此
    與被告之抗辯及證人謝新平之證述相符；如依證人楊志慶所
    述該1,272,000元之金額係未據結算即行填寫，則原告怎可
    能分別簽名於協議書與試算表；況系爭協議書第4條、第5條
    分別約定：「丙方（即證人楊志慶）欠乙方（即原告）30萬
    元，今付15萬元尚欠15萬元。」、「甲方得直接向丙方請求
    差額…」可知被告為原告之債權人，原告復為證人楊志慶之
    債權人，如原告無端擔負債務而未能清償，被告亦可能代位
    向證人楊志慶求償，則證人楊志慶理應盡力避免原告作成不
    合理之協議內容，卻未為之，故其所述並非可採。從而，依
    系爭協議書之約定，應認原告承認尚欠被告1,272,000元。
２、系爭協議書第2條、第3條及第5條分別約定：「今由宜蘭地
    方法院拍賣土地160萬元。」、「乙方（即原告）欠壯圍農
    會50萬元，160萬元減去50萬元尚有110萬元分配給甲方（暫
    訂）實施分配以法院分配為準，不含執行費。」、「甲方（
    即被告）之債權1,272,000元減去110萬元，尚欠172,000元
    ，今先交付15萬元，不足額從丙方15萬元中補足（甲方得直
    接向丙方請求差額但不超過15萬元，1,272,000元減去法院
    分配部分為不足額，如超過15萬元與丙方無關），如有多出
    ，多出部分退回乙方。」。而系爭協議書關於「暫訂實際分
    配以法院分配為準」之約定，乃因訴外人壯圍鄉農會對於原
    告之債權本金50萬元，尚未計算利息部分，且依法須先清償
    相關稅賦及執行費用，故兩造於99年5月17日簽訂系爭協議
    書時，尚未能確定實際優先受償金額為若干，所為上開約定
    ，自屬事理之常。從而，被告得在1,122,000元（計算式：1
    ,272,000元－150,000元）範圍內請求原告償還。故原告主
    張被告於本院98年度司執字第13375號強制執行事件，所分
    配之989,990元之債權額應予剔除，並無理由。
(二)、如附表所示之本票是否罹於時效。按票據上之權利，對本票
    發票人，自到期日起算，3年間不行使，因時效而消滅。執
    票人向本票發票人行使追索權時，得聲請法院裁定後強制執
    行。時效完成後，債務人得拒絕給付，票據法第22條第1項
    、第123條、民法第144條第1項分別定有明文。次按本票執
    票人，依票據法第123條規定，聲請法院裁定許可對發票人
    強制執行，係屬非訟事件，此項聲請之裁定，及抗告法院之
    裁定，僅依非訟事件程序，以審查強制執行許可與否，並無
    確定實體上法律關係存否之效力（最高法院57年台抗字第76
    號判例參照）。是以本票執票人依此規定提出聲請，性質上
    為行使其對發票人之票款給付請求權，如發票人為時效完成
    之抗辯，經法院調查後採信之，當足以妨礙執票人行使該請
    求權，而認發票人得拒絕給付。本件如附表所示之本票，到
    期日分別記載91年3月28日、同年9月28日及12月30日，則分
    別於94年3月28日、同年9月28日及12月30日已因時效而消滅
    ，原告自得拒絕給付。被告雖辯稱系爭本票已因兩造作成系
    爭協議書（本院卷第26頁），為原告所承認，不得再主張時
    效抗辯云云。惟按所謂債之更改，乃當事人間互相同意以新
    債務替代舊債務之契約。債之更改中關於債之標的更改，係
    指債權人與債務人約定，由債務人負擔新債務，以消滅舊債
    務為目的之契約（最高法院79年度台上字第1618號、77年度
    台上字第778號）。查，被告前已取得本院97年度司票字第5
    31號本票裁定，再於98年11月25日以上開本票裁定及系爭抵
    押權設定契約書請求參與分配本院98年度司執字第13375號
    求償債務強制執行（本院98年度司執聲字第685號），卻於9
    9年5月17日與原告合意作成系爭協議書，顯屬兩造間債之更
    改，由原告負擔新債務，消滅舊債務，則被告此部分抗辯，
    尚非有據。從而，原告主張系爭本票已罹於時效之主張，為
    有理由。
五、綜上所述，原告既依系爭協議書尚有未償還被告之債務計1,
    122,000元，則原告請求將被告於本院98年度司執字第13375
    號強制執行事件分配表次序5，對被告所分配之989,990元應
    予剔除，為無理由，應予駁回；另原告訴請確認被告對其之
    系爭本票債權不存在，則有理由，應予准許。
六、本件事證已臻明確，兩造其餘之攻擊防禦方法及證據，經本
    院審酌後，認均不足以影響本判決之結果，毋庸一一論列，
    併此敘明。
七、訴訟費用負擔之依據：民事訴訟法第79條。
中    華    民    國    100   年     2    月    25    日
                  臺灣宜蘭地方法院民事庭
                      法  官  張軒豪
正本與原本無異。
如對本判決上訴，須於判決送達後20日內向本院提出上訴狀（須
附繕本）。
中    華    民    國    100   年     2    月    25    日
                      書記官  林嘉萍
附表：
┌────────────────────────────────────────────────────────┐
│本票附表：                                                                                     99年度訴字第272號│
├─┬──────────┬─────────┬──────────┬──────────┬────────┬──┤
│編│發       票       日│  票  面  金  額  │到       期       日│ 利  息  起  算  日 │ 票  據  號  碼 │備考│
│號│                    │  （新  台  幣）  │                    │                    │                │    │
├─┼──────────┼─────────┼──────────┼──────────┼────────┼──┤
│01│90年12月28日        │600,000元         │91年12月30日        │91年12月31日        │THN0000000      │    │
├─┼──────────┼─────────┼──────────┼──────────┼────────┼──┤
│02│90年12月28日        │60,000元          │91年3月28日         │91年3月29日         │THN0000000      │    │
├─┼──────────┼─────────┼──────────┼──────────┼────────┼──┤
│03│90年12月28日        │72,000元          │91年9月28日         │91年9月29日         │THN0000000      │    │
└─┴──────────┴─────────┴──────────┴──────────┴────────┴──┘